臺灣彰化地方法院民事判決　95年度重訴字第131號
原　　　告　乙○○
訴訟代理人　陳忠雨律師
被　　　告　丙○○
訴訟代理人　柯開運律師
上列當事人間請求返還土地事件，本院於民國九十六年四月二十
六日言詞辯論終結，茲判決如下：
    主  文
被告應將坐落彰化縣北斗鎮○○段七四九地號土地上如附圖所示
，編號Ｃ部分面積五十八平方公尺、編號Ｄ部分面積十二平方公
尺、編號Ｅ部分面積十九平方公尺、編號Ｆ部分面積四十平方公
尺，編號Ｇ部分面積七十九平方公尺之地上物拆除，並將該部分
土地及如附圖編號Ｈ部分面積七平方公尺之土地返還原告及其他
共有人全體。
訴訟費用由被告負擔。
本判決於原告以新臺幣陸佰肆拾伍萬元供擔保後得假執行；但被
告以新臺幣壹仟玖佰參拾伍萬元預供擔保後得免為假執行。
    事實及理由
一、按訴訟送達後，有請求之基礎事實同一者，原告得追加他訴
    ，民事訴訟法第二百五十五條第一項第二款定有明文。所謂
    請求之基礎事實同一，係指變更或追加之訴與原訴之原因事
    實，有其社會事實上之共通性及關聯性，而就原請求之訴訟
    及證據資料，於審理繼續進行在相當程度範圍內具有同一性
    或一體性，得期待於後請求之審理予以利用，俾先後兩請求
    在同一程序得加以解決，避免重複審理，進而為統一解決紛
    爭者，即屬之，合先敘明。本件原告起訴時僅以民法第四百
    七十條第一項借貸目的完成及七百六十七條之規定請求被告
    拆屋交地，嗣於訴訟進行中，追加訟訴標的民法第四百七十
    二條第二款終止借貸契約，均以兩造之借貸契約為由，為其
    主要論述，堪認原告追加之訴與其原起訴借貸目的完成部分
    之基礎事實同一，故原告追加之訴，合於前開規定，自應予
    准許。
二、原告起訴主張：
（一）被告於民國五十三年間由其坐落彰化縣北斗鎮○○○段一
      五０－一地號土地上所建之竹造平房三間已老舊破損，擬
      予拆除並在原位置改建磚造平房，乃向當時上開土地共有
      人即原告、謝文義、謝貞忠、謝貞德、謝貞彬五人借用，
      而由原告等五人於五十三年九月間出具土地使用同意書，
      同意被告在該筆土地上改建磚造平房，土地使用面積一百
      七十一平方公尺。被告借地建屋後，上開土地於五十六年
      間分割新增西北斗段一五０－一四地號，七十四年間地籍
      重測後上開西北斗段一五０－一地號改為新政段七四九號
      ，西北斗段一五０－一四地號改為新政段四八九地號。嗣
      因北斗鎮○○路之開闢，新政段四八九地號土地成為中華
      路之一部分，被告借地所建三間磚造平房其中一間位在新
      政段四八九地號土地上之平房亦遭拆除，則被告借地使用
      面積不但已然縮減，且被告逾用原約定使用面積一百七十
      一平方公尺部分更無何正當權源，而構成無權占有。
（二）本件使用借貸未定期限，上揭共有人出借系爭土地供被告
      建屋，乃為使被告一家人得有棲身之所，而被告業於八十
      四年六月十九日買受坐落彰化縣北斗鎮○○段一三二六－
      六地號，面積八十平方公尺土地，及其上建物（建號螺青
      段五八五號）即門牌號碼彰化縣北斗鎮○○路二一四號，
      總面積二二一．三四平方公尺之四層樓房屋，並於八十五
      年一月九日登記於其妻謝張茸名下，足供被告及其家人居
      住使用，此時借貸目的已使用完畢。其次被告之磚造平房
      建造完成使用迄今已超過四十年，為老舊平房，早已逾行
      政院頒布之固定資產耐用年數表所載磚造房屋之使用年數
      為二十五年。再者被告在屋旁空地搭建鐵皮遮棚進而出租
      他人擺攤販售鵝肉、冷飲、鹽酥雞以收租牟利，有違當初
      單純建屋居住之目的，情事顯已變更，參酌民法第四百七
      十條第一項後段及最高法院八十年度台上字第二０一六號
      判決意旨，應認借貸目的已使用完畢。
（三）被告就系爭土地之借貸目的已使用完畢，使用借貸關係當
      然消滅，被告於借貸關係消滅後，已成無權占有，逾用部
      分更屬無權占有，原告為系爭土地共有人之一，爰依民法
      第八百二十一條、第七百六十七條之規定，請求被告拆屋
      交地。並聲明除擔保金額外，餘如主文所示。
（四）訴之追加部分：原告及謝文義、謝貞忠、謝貞德、謝貞彬
      等五人，於五十三年九月間出具土地使用同意書，係同意
      被告在系爭土地上改建磚造平房居住之用，被告卻在部分
      系爭土地上搭棚出租他人擺攤販售鵝肉、冷飲、鹽酥雞以
      收租牟利，違反建屋居住之目的，原告及謝文義、謝貞忠
      、謝貞德、謝貞彬等五人已於九十五年十二月二十八日，
      以北斗郵局第三八六號存證信函終止使用借貸契約，原告
      前依民法第四百七十條第一項借用物返還請求權及民法第
      八百二十一條、第七百六十七條物上請求權起訴，請求被
      告返還土地，茲再追加依民法第四百七十二條第二款之規
      定終止契約，使用借貸關係消滅後所生之借用物返還請求
      權，請求被告返還土地，此項終止使用借貸契約之事由，
      原告曾於起訴狀述及，又係基於同一使用借貸契約所生，
      故原告為訴之追加並不妨礙被告之防禦及訴訟之終結，且
      請求之基礎事實同一，請予准許。
（五）對被告抗辯之陳述：
  １、被告主張系爭土地係兩造先祖謝嘆所遺之家產，及無償使
      用借貸關係使用系爭土地，並非無權占有，且系爭房屋尚
      堅固耐用，原告不得主張收回系爭土地，亦不得請求被告
      拆除系爭房屋云云。惟查：(1)依被告提出之戶籍謄本所示
      ，謝嘆於明治十八年十二月一日死亡，但從被告提出之土
      地登記簿謄本看不出系爭土地在明治十八年十二月一日前
      已為謝嘆所有，則被告謂系爭土地係兩造之先祖謝嘆所遺
      之家產，並無證據以實其說。(2)原告於五十三年九月間以
      土地共有人身分出具土地使用同意書、通路使用允許書予
      被告，及在七十二年間告訴被告竊佔一案，被告未曾主張
      系爭土地係兩造之先祖謝嘆所遺之家產。退萬步言，假設
      被告所謂系爭土地係兩造之先祖謝嘆所遺之家產屬實，依
      被告提出之土地登記簿謄本所載，系爭土地於明治四十五
      年四月十日保存登記為謝傳葉、謝註二人共有，持分各二
      分之一（此觀謝傳葉、謝註於大正四年十二月二十三日因
      杜賣分別一部移轉四分之一與謝連池、謝得，謝傳葉、謝
      註各餘四分之一自明）。是縱認系爭土地於明治四十五年
      四月十日保存登記在謝註名下者為謝嘆所遺之家產，其產
      權亦僅持分二分之一而已，並非全部。被告占用收益系爭
      土地全部，不但未得其他家產權利人之同意，且未得家產
      以外其餘持分二分之一之共有人同意，參照最高法院七十
      四年二月五日七十四年度第二次民事庭會議決議，原告仍
      得本於所有權請求被告向全體共有人返還占用部分。(3)若
      認必須俟房屋毀壞至不堪使用之時，始得謂依借貸目的已
      使用完畢，則在被告刻意維修保存下，原告將無收回系爭
      土地之可能，原告徒有所有權之名，卻無所有權用益權能
      之實，幾與喪失所有權無異，原告又須年年繳納地價稅，
      被告卻長期占地並搭棚出租他人收租牟利，似此情形，對
      原告豈是公平。再者，縱認被告所辯其磚造平房尚堅固耐
      用，並無借貸目的已使用完畢情形乙節可採，但就磚造平
      房外之其他搭建出租他人部分，亦即如附圖編號Ｅ、Ｆ部
      分，應認依借貸目的已使用完畢。至於如附圖編號Ｃ、Ｄ
      部分，原非使用借貸範圍而遭被告無權占用，原告自得依
      民法第八百二十一條、第七百六十七條之規定，訴請被告
      返還。
  ２、被告主張謝註就系爭土地持分二分之一係屬家產，縱令其
      後由謝旺及謝丁賢共同繼承，而不失為家產，惟被告並未
      提出證據證明謝註就系爭土地持分二分之一係屬謝嘆所遺
      之家產，而以謝註名義承管。又被告引用東螺東堡圳寮庄
      一六七番、一六七番之二、二五九番土地登記簿謄本謂：
      被告之家產均被謝註以假買賣為原因，移轉登記為謝註名
      義云云。惟以上開土地登記簿謄本為據，仍無從證明謝註
      確以假買賣為原因移轉登記為謝註名義，且在昭和三年十
      月四日因買賣移轉登記於卓金水名下之該三筆土地，亦與
      本件訴訟無涉。再設籍何地與該地所有權歸屬何人，要屬
      二事，不能混為一談，何況被告主張之台中彰化廳西堡北
      斗街百五拾一番地，與系爭土地原地號一五０番之一亦有
      不同。另假設系爭土地持分二分之一係屬謝嘆所遺之家產
      為真，然而家產有份人，以分財時在為第一要件，被告之
      父謝萬於大正七年一月三十日分戶，亦已喪失家產權利。
  ３、被告又謂：被告係基於家產之原因而占有系爭土地，原告
      亦因見於系爭土地係被告之家產，乃立同意書同意被告無
      限期使用云云。惟查，原告及謝文義、謝貞忠、謝貞德、
      謝貞彬等五人不是以系爭土地為家產，並以家產權利人之
      身分，對同為家產權利人之被告同意其使用系爭土地，而
      係以土地所有權人之身分出具土地使用同意書，借予系爭
      土地予無何權利之被告改建磚造平房居住，且被告於收受
      土地使用同意書時亦未否認原告等五人為系爭土地之所有
      權人。從而，被告謂其係基於家產之原因而占有，原告亦
      因見於系爭土地係被告之家產，乃立同意書同意被告無限
      期使用云云，與事證不符。又被告已自認係基於無償使用
      借貸使用系爭土地，雙方既有無償使用借貸關係存在，則
      原告即無法律依據請求被告給付報酬，且原告等五人為保
      護土地所有權不為被告侵害，曾於七十二年間告訴被告竊
      佔，何來未表示意見，被告主張原告未對其及其父請求任
      何報酬或表示意見，顯有誤會，而與事實不符。且依被告
      提出之系統表所示，原告與謝文義等人與被告同為謝嘆之
      後代子孫，基於親誼出具使用同意書予被告將原破舊之竹
      造屋改建為磚造平房居住，並不違反常情。
  ４、被告引用土地臺帳載有「共業」以資證明系爭土地係家產
      ，但系爭土地於明治四十五年四月十日原即保存登記為謝
      傳葉、謝註二人共有，則以土地臺帳為據，仍不足以證明
      系爭土地係家產。又被告以北斗郡北斗街西北斗壹五０番
      地土地係保存登記為謝註、謝祿、謝矮、謝杰、謝萬等五
      人所有云云。然並無證據以實其說，且番地係門牌號碼之
      意，被告於訴狀就土地地號之記載以番地稱之，亦屬有誤
      。
  ５、再原告等五人於九十五年十二月二十八日寄給被告之北斗
      郵局第三八六號存證信函，係以快遞寄給人在中國大陸之
      謝忠貞、謝貞德蓋印，另謝貞彬印文部分係經其同意後，
      由人在國內之謝貞彬之妻甲○○代為蓋印，而非未經其等
      同意而用印。又存證信函寄件人欄既載有謝貞忠、謝貞德
      姓名，衡情由其等蓋印為常態，由與存證信函內容無何利
      害關係之第三人蓋印為變態，而其等蓋印後之存證信函，
      則由人在國內之謝貞忠之妻劉素卿於九十五年十二月二十
      七日以台中淡溝第九０三五七七號限時掛號函件寄給原告
      ，原告於九十五年十二月二十八日收到後即於當日郵寄給
      被告，是依前述，堪認存證信函上之謝貞忠、謝貞德之印
      文為真正。
  ６、被告引用之臺灣高等法院臺中分院九十五年度上易字第二
      八九號民事判決，與最高法院九十二年度台上字第九五七
      號民事判決要旨不符，且上開臺灣高等法院臺中分院九十
      五年度上易字第二八九號民事判決既謂：被上訴人等取得
      系爭土地所有權後，仍應受系爭房屋對該基地原有使用權
      之法律關係之約束，而系爭房屋對該基地原有使用權之法
      律關係，該判決係認定使用借貸關係，卻又謂應認為另成
      立租賃關係，不無判決理由矛盾之違法。再者，本件兩造
      成立借貸契約後，原告就系爭土地所有權應有部分並無移
      轉他人情形，此與上開臺灣高等法院臺中分院九十五年度
      上易字第二八九號民事判決案情有別，亦無比附援引適用
      於本件訴訟之餘地。
三、被告則以：
（一）兩造之先祖為謝嘆，原任戶主，設籍於台中彰化廳東螺西
      堡北斗街百五拾一番地，並育有四子，長子謝牛港、次子
      已亡、三子謝註、四子謝木，謝註為原告之祖父，謝木為
      被告之祖父，被告之父為謝萬。嗣謝嘆於明治十八年十二
      月一日即民國前二十七年十二月一日死亡，由謝註本於「
      家督相續」之原因繼任戶主，被告之父謝萬於出生後，即
      與謝註居住於同一戶，再於大正七年一月三十日即民國七
      年一月三十日分戶，惟住所仍設於台中廳東螺西堡北斗街
      百五拾一番地，嗣變更為台中州北斗郡北斗街西北斗百五
      拾番地，被告生於昭和七年四月七日即民國二十一年四月
      七日，於昭和九年七月十九日即民國二十三年七月十九日
      經「謝萬」收養後，迄今均設籍於台中州北斗郡斗街西北
      斗百五拾番地。而坐落彰化縣北斗鎮○○○段一五０－一
      地號土地，於日據時代為北斗郡北斗街西北斗壹五０番地
      之壹，明治四十五年四月十日即民國一年四月十日，由謝
      傳葉與謝註保存登記。由於上開土地係屬家產，因此被告
      於五十三年間為在系爭土地興建房屋，向彰化縣政府建設
      局申請營造執照時，原告及訴外人謝文義等人乃於五十三
      年九月間，出具土地使用同意書同意被告在該筆土地上改
      建磚造平房，並另立通路使用允許書同意被告使用西北斗
      一五０地號巷路出入，以上事實足以證明被告一方面係基
      於家產之關係使用系爭土地，另一方面係基於無償使用借
      貸關係使用系爭土地，並非無權占有。倘若認為非屬家產
      ，而原告等人卻願意無償提供系爭土地給被告興建房屋使
      用系爭土地，即屬違背經驗法則。
（二）家產乃家長與家屬之公同共有財產，而非家長個人所有之
      財產，亦非父祖之專有物，僅得統攝管理而已。家產之應
      分額，男子孫通常按房分配，分產從房不從人，家產通常
      固以父祖兄長之名義承管之，不得因此即謂名義人對於家
      產享有專有權。系爭土地於明治四十五年四月十日即民國
      一年四月十日由謝傳葉與謝註保存登記，嗣於大正四年十
      二月二十三日各移轉四分之一給訴外人謝連池及謝得，於
      大正六年三月十九日謝傳葉以持分交換為原因，將其四分
      之一移轉登記與謝註，直至大正十四年四月二十五日才由
      謝旺及謝丁賢共同繼承，各持分四分之一。查謝註就該土
      地持分二分之一係屬家產，縱令其後由謝旺及謝丁賢共同
      繼承，仍不失其為家產之性質，又謝註於大正十四年四月
      二十五日死亡前為戶主，並擔任被告之父謝萬之監護人，
      被告之祖父為第四房，謝註為第三房，則被告當然擁有四
      分之一之應分額。此外，被告之家產（東螺東堡圳寮庄一
      六七番地、一六七之二番地、二五九番地）均被謝註以假
      買賣為原因，移轉登記為謝註名義，以上三筆土地被告之
      祖父謝萬各持分五分之一，換算可分得一．四四五六甲，
      原告及謝文義等人於五十三年九月間出具土地使用同意書
      同意被告在該筆土地上改建磚造平房，土地使用面積僅一
      七一平方公尺，不過鳳毛麟角而已，則被告占有系爭土地
      ，顯係以家產換得，何來之無權占有可言。再系爭土地如
      非家產，原告何以出同使用同意書予被告，且何以前後經
      過如此長久之時間，其等均未對被告之父及被告請求任何
      報酬或表示意見。
（三）原告雖主張借地造屋未定有期限，不能一概認為必須房屋
      毀壞至不堪使用之時，始得謂借貸目的已使用完畢。然被
      告所以得占用系爭土地達三代之久，純係基於家產之原因
      而占有，此與一般無償使用借貸有別，原告亦因見於系爭
      土地係被告之家產，乃立同意書同意被告無限期使用，自
      不得比附引最高法院八十年度台上字第二０一六號判決。
（四）原告另主張原告及謝文義等人已以被告在系爭土地上搭棚
      出租他人擺攤，以收租牟利，違反建屋居住之目的，而於
      九十五年十二月二十八日以北斗郵局第三八六號存證信函
      終止使用借貸契約等語。查被告係基家產之原因而占有使
      用系爭土地，該土地使用同意書僅係其等配合被告申請建
      造執照之用，並追認被告繼續無限期使用系爭土地，是原
      告等之終止使用借貸契約，並不生終止之效力。況查謝貞
      德、謝貞忠目前久居中國大陸，並未返台，謝貞彬則定居
      美國，亦未返台，則該存證信函之真正殊值存疑，被告亦
      否認該存證信函有關謝貞忠、謝貞彬之印文為真正，該終
      止使用借貸契約之意思表示於法無效，其所為訴之追加於
      法不合，原告之訴顯無理由。
（五）依據日據時期舊式土地登記簿謄本之記載：北斗郡北斗街
      西北斗壹五０番地土地係保存登記為謝註、謝祿、謝矮、
      謝杰、謝萬等五人所有，再稽諸土地台帳記載：北斗郡北
      斗街西北斗壹五０番地之一土地權利歸屬為「共業」，此
      外北斗郡北斗街西北斗壹五０番地之二土地、北斗郡北斗
      街西北斗壹五０番地之五土地均屬「共業」，由此可見系
      爭土地確係家產無誤。再上開土地移轉登記予謝註時，謝
　　　萬年僅十五歲，根本不懂事，如何有完全行為能力將前揭
　　　土地出賣予謝註，顯然謝註利用當時長者之身份，以假買
  　　賣為原因，將被告之家產全部移轉登記為其名下，據為己
    　有。若認原告前揭土地確實基於買賣之原因而移轉登記為
      謝註所有，應由原告舉證證明謝萬同意出賣前揭土地之事
      實。
（六）由民法第四百二十五條之一第一項之規定及立法理由，可
      見出讓人將土地及房屋單獨出讓或出讓與相異之人時，該
      房屋所有權人即得於房屋使用期限內，繼續合法使用該房
      屋所坐落之土地，除別有約定外，縱該房屋所有權人須支
      付相當之對價，非可當然無償使用該土地，然仍不影響其
      對於房屋坐落土地之有權使用，即無不當得利或侵權行為
      之可言。本件系爭土地與房屋所有權於分別處分之前，原
      非屬同一人，固無法直接適用上開規定，惟上開法條之規
      定意旨，乃基於房屋及基地使用權關係恆定暨房屋既得使
      用權保護原則之考量，而肯認基地使用權不因基地權之嗣
      後變動而受影響之法則，是房屋所有權人對土地所有人原
      已取得基地利用權，嗣將土地或房屋出賣致房地異主時，
      雖與前開規定所稱「土地及房屋同屬一人」情形未盡相同
      ，惟其基本法則相類，自可類推適用（參見臺灣高等法院
      臺中分院九十五年度上易字第二八九號判決）。本件被告
      對系爭土地使用之情形，與上揭判決之案情相當，應認原
      告及其他共有人默許被告繼續使用系爭土地，原告自不得
      訴請拆屋還地。
四、兩造不爭執事項：
  (1)原告及謝文義、謝貞忠、謝貞德、謝貞彬等五人，有於五十
    三年九月間與被告簽訂坐落彰化縣北斗鎮西北斗壹伍零之壹
    號土地，面積一七一平方公尺之土地使用同意書。
  (2)上開土地現整編為彰化縣北斗鎮○○段七四九地號，原登記
    為原告及謝文義、謝貞忠、謝貞德、謝貞彬五人共有，現登
　  記為原告及謝文義共有。
五、兩造爭執事項：
  (1)系爭土地是否為兩造之家產。
  (2)系爭之借貸契約，是否因借貸之目的使用完畢而終止。
  (3)系爭之借貸契約，是否因原告及其共有人通知終止借貸契約
    而終止。
六、得心證之理由：
（一）原告主張被告於五十三年間由於其坐落彰化縣北斗鎮○○
      ○段一五０－一地號土地上所建之竹造平房三間已老舊破
      損，擬予拆除並在原位置改建磚造平房，乃向當時上開土
      地共有人即原告、謝文義、謝貞忠、謝貞德、謝貞彬五人
      借用，而由原告等五人於五十三年九月間出具土地使用同
      意書，同意被告在該筆土地上改建磚造平房，土地使用面
      積一百七十一平方公尺。被告借地建屋後，上開土地於五
      十六年間分割新增西北斗段一五０－一四地號，七十四年
      間地籍重測後上開西北斗段一五０－一地號改為新政段七
      四九號，西北斗段一五０－一四地號改為新政段四八九地
      號。嗣因北斗鎮○○路之開闢，新政段四八九地號土地成
      為中華路之一部分，被告借地所建三間磚造平房其中一間
      位在新政段四八九地號土地上之平房亦遭拆除之事實，業
      據其提出土地登記謄本、地籍圖、土地使用同意書等件為
      證，並為被告所不爭執，此部分事實堪信為真實。
（二）原告主張其等雖有同意被告在系爭土地上建屋居住，然現
      已無權占有系爭土地等語。被告則以系爭土地係屬其與原
      告之家產等語置辯。經查：１、兩造所簽訂之土地使用同
      意書第四點記載：土地所有權人姓名住址：如土地登記總
      簿節本。第五點記載：使用人姓名住址：丙○○。由上開
      記載觀之，原告等人係以土地所有權人之名義簽訂土地使
      用同意書，而非以家產之管理人名義簽訂。又被告於簽訂
      上開土地使用同意書時，亦未曾主張系爭土地係兩造之家
      產，否則其何以同意原告等人係以土地所有權人之名義簽
      訂上開同意書。２、被告雖抗辯系爭土地依舊式土地登記
      簿謄本係記載為共業，與北斗郡北斗街西北斗壹五０番地
      、壹五０番地之二、壹五０番地之五均屬共業，而認係家
      產等語。然查系爭土地原係謝註與謝傳葉各持有二分之一
      ，有舊式土地登記簿謄本在卷可按，則記載為共業（即共
      有）並無違誤，而北斗郡北斗街西北斗壹五０番地土地係
      保存登記為謝註、謝祿、謝矮、謝杰、謝萬等五人所有，
      而記載為共業，亦無違誤，在無其他證據以證明前，不能
      僅因系爭土地記載為共業，即認為係家產。３、再被告引
      用東螺東堡圳寮庄一六七番、一六七番之二、二五九番土
      地登記簿謄本謂：被告之家產均被謝註以假買賣為原因，
      移轉登記為謝註名義等語。然依被告提出之舊式土地登記
      簿謄本觀之，並無從證明謝註確以假買賣為原因移轉登記
      為謝註名義，被告亦未提出證據以證明係謝註以假買賣之
      方式為移轉登記，且上開土地與系爭土地之原始登記不同
      ，系爭土地原即記載為謝註及謝傳葉共有，之後雖有移轉
      ，然均未曾記載為被告之父謝萬為共有人之一，而一六七
      番原記載為謝註所有，再因杜賣契字記為謝註、謝祿、謝
      矮、謝杰、謝萬等五人共有，再轉登載為謝旺、謝丁賢共
      有，再轉登記為卓金水所有；一六七番之二原記載為謝註
      、謝祿、謝矮、謝杰、謝萬等五人共有，再轉登載為謝旺
      、謝丁賢共有；二五九番原記載為謝註、謝祿、謝矮、謝
      杰、謝萬等五人共有，再轉登載為謝旺、謝丁賢共有，再
      轉登記為卓金水所有，有舊式土地登記簿謄本在卷可按，
      上開三筆土地之雖記載被告之父係共有人，然與系爭土地
      之記載並不相同，在無積極證據下，亦不能以東螺東堡圳
      寮庄一六七番、一六七番之二、二五九番土地之記載，即
      得推論系爭土地係兩造之家產。４、按家產既係公同共有
　　　財產，雖歷數代，如不分析，仍保持其完整，不因家祖死
　　　亡而開始繼承。惟如上所述，家以房為單位而構成，即家
　　　產亦以房份為應分之標準。故房之代表人死亡時，其子孫
　　　承其地位，於分析時，侄輩與伯叔父參加分配（臺灣民事
  　　習慣調查報告第三五八頁）。再按戶主死亡後，戶主身分
    　地位之繼承及戶主所遺財產之繼承，其第一要件須為被繼
　　　承人之家屬，習慣上分戶而另立一家，即別籍（別居）異
　　　財者，對於原來之家，即發生喪失繼承權之效果。依「台
  　　灣私法」所載，分戶之要件為：(一)分割家產，(二)別居，但
    　父母生存中原則上不承認分戶，僅得依父母之命，分割家
      產而分居，所謂別籍，以有分戶之意思表示，而與本戶獨
      立成一戶為已足，非必辦竣戶口上分戶手續乃可，即是否
      依戶口規則申報分戶，與分家之成立毫無關係。足見被繼
      承人之男子直系卑親屬是否喪失財產繼承權或戶主繼承權
      ，均以實際是否分割家產及別居為要件，而不得以戶籍謄
      本上之記載為根據；日據時期，關於台灣省人民親屬繼承
      事件，應適用當時有效之台灣習慣（參見日本大正十一年
      第四百零七號令第五條），而當時之台灣習慣，有戶主
      繼承（即家產繼承，因戶主喪失戶主權而開始之財產繼承
      ）及私產繼承（即因家屬之死亡而開始之財產繼承）之別
      。家產，原則上由繼承戶主之人，及被繼承人之家屬且為
      直系卑親屬之男子繼承；又法定財產繼承人於財產繼承開
      始前死亡，由其男直系血親卑親屬代襲（位）財產繼承。
      至分戶而另立一家，即別籍（居）異財者，對於原來之家
      ，固發生喪失繼承權之效果。惟關於分戶之要件，依台灣
      私法（日據時期台灣總督府台灣舊習慣調查報告書）之記
      載，其要件為分割家產及別居，而依台灣日據時期判例，
      亦以別籍（別居）異財及得父母同意為分戶之要件（見昭
      和五年上民字第六九號判例；另參照大正十一年上民字第
      四九號判決）。故分戶須得父母同意，實質上已經分家，
      並在經濟上另立獨立之生計即別居異財始可，而非以戶口
      （戶籍）申報為唯一認定依據；台灣在日據時期之習慣，
      繼承有家產繼承及私產繼承之分，前者，乃前戶主所遺財
      產之繼承，後者，則屬家屬所遺財產之繼承。林○金生前
      已自立門戶為戶主，其所遺財產自屬家產，該家產繼承，
      須由前戶主之家屬（同戶內）為之，別籍異財者，對原來
      戶主之家產，即喪失繼承權（最高法院八十六年度台上字
      第一三六六號、第一○九三號、七十八年度台上字第二０
      七九號判決意旨參照）。查被告之先祖為謝嘆，原任戶主
      ，設籍於台中彰化廳東螺西堡北斗街百五拾一番地，並育
      有四子，長子謝牛港、次子已亡、三子謝註、四子謝木，
      謝註為原告之祖父，謝木為被告之祖父，被告之父為謝萬
      。嗣謝嘆於明治十八年十二月一日即民國前二十七年十二
      月一日死亡，由謝註本於「家督相續」之原因繼任戶主，
      被告之父謝萬於出生後，即與謝註居住於同一戶，再於大
      正七年一月三十日即民國七年一月三十日分戶，惟住所仍
      設於台中廳東螺西堡北斗街百五拾一番地，嗣變更為台中
      州北斗郡北斗街西北斗百五拾番地，被告生於昭和七年四
      月七日即民國二十一年四月七日，於昭和九年七月十九日
      即民國二十三年七月十九日經「謝萬」收養後，迄今均設
      籍於台中州北斗郡斗街西北斗百五拾番地，業據被告具狀
      陳述明確。則被告之父謝萬業於大正七年一月三十日即民
      國七年一月三十日分戶，依前揭說明，縱認系爭土地為兩
      造先祖之家產，被告之父謝萬亦已喪失繼承家產之權利，
      況被告迄今仍未能提出證據以證明，系爭土地係謝嘆所遺
      留之家產，實無從由被告之陳述及所提出之證據，即能推
      論系爭土地為兩造之家產。５、綜上所述，被告主張系爭
　　　土地為兩造之家產，即無所據，其抗辯即無可採，本件系
  　　爭土地非屬兩造先祖「謝嘆」之家產甚明。
（三）原告主張如附圖所示編號Ｃ面積五十八平方公尺、Ｄ面積
      十二平方公尺之部分，非在借貸契約之範圍內，被告竟在
      其上搭棚出租他人擺攤，係無權占用等語。經查，上開系
      爭土地為原告及謝文義所共有，並遭被告占用搭棚出租他
      人擺攤，業據其提出土地登記謄本、現場照片為證，並經
      本院會同彰化縣北斗地政事務所土地測量人員履勘現場測
      量屬實，製有勘驗筆錄及土地複丈成果圖在卷可憑，被告
      亦自認上開建物係伊所搭建，出租他人擺攤無誤。被告雖
      辯稱系爭其所占用如附圖所示編號Ｃ、Ｄ部分係屬造之家
      產等語，然並未舉證以實其說，已如前述。此外，復未能
      提出有何正當權利而占用，足徵被告就此部分確係無權占
      用系爭土地，自堪信原告之主張為真實。
（四）原告主張如附圖所示編號Ｅ面積十九平方公尺、Ｆ面積四
      十平方公尺、Ｇ面積七十九平方公尺、Ｈ面積七平方公尺
      ，原無償借貸被告，因被告在上開土地上搭棚出租他人擺
      攤，已違反借用之目的，而終止借貸契約等語。被告則以
      原告之終止借貸契約無效等語置辯。經查：１、系爭土地
      上確有搭棚出租他人擺攤之情形，業據本院本院會同彰化
      縣北斗地政事務所土地測量人員履勘現場測量屬實，製有
      勘驗筆錄及土地複丈成果圖，並有原告提出之現場照片在
      卷可憑，被告亦自認上開建物係伊所搭建，出租他人擺攤
      無誤。而被告借用系爭土地之用途乃在於建屋居住使用，
      此由土地使用同意書第三點記載：用途：建築住宅。自明
      ，有上開同意書附卷可按，是被告已將系爭土地之一部分
      挪為他用，搭棚出租他人擺攤，顯已違反借用之目的。２
      、兩造訂立之土地使用同意書，其簽訂人為原告及訴外人
      謝文義、謝貞忠、謝貞德、謝貞彬等五人，與被告，有土
      地使用同意書在卷可稽。又原告及訴外人等五人業於九十
      五年十二月二十八日，以北斗郵局第三八六號存證信函，
      通知被告終止使用借貸契約，業據原告提出上開存證信函
      及送達回證、中華快遞中國大陸快遞貨件提單、限時掛號
      信封等件為證，並為被告所不爭執。惟被告辯稱上開終止
      契約之通知，因訴外人謝貞彬、謝貞德、謝貞忠之印文是
      否真正不明，應屬無效等語。然查，證人甲○○（謝貞彬
      之妻）到庭證稱：伊與謝貞彬是夫妻，上開存證信函上謝
      貞彬的印章是伊蓋的，因謝貞彬在做生意，臺灣、美國、
      大陸到處跑，伊有跟謝貞彬講存證信函之內容，他說好，
      授權伊在存證信函上蓋章等語。雖被告否認證人之證言，
      然並未提出證據加以反駁，僅係口頭否認，又證人既與謝
      貞彬為夫妻，且在上開存證信函上蓋章係屬有利於謝貞彬
      之事，則堪認證人甲○○之證述為真實，被告單純否認應
      不可採。另證人謝貞忠到庭證稱：上開存證信函伊有看過
      ，上面謝貞忠的章是伊自己蓋的，在臺中蓋的，因為原告
      寄到大陸給伊，伊在大陸沒有印章，是回來臺灣探親，才
      在臺灣蓋章；謝貞德現在移民新加坡，伊傳真存證信函給
      他看，他請伊全權處理，所以存證信函上謝貞德之印章是
      伊蓋的，且謝貞德的印章是他從新加坡寄過來給伊，存證
      信函的內容伊也了解其意等語。雖被告否認證人之證言，
      然並未提出證據加以反駁，僅係口頭否認，惟證人謝貞忠
      係親自到庭具結做證，且在上開存證信函上蓋章係屬有利
      於其等之事，並無須做虛偽之陳述，足認證人謝貞忠之證
      述為真實，被告單純否認證人謝貞忠之證述，亦不可採，
      堪認上開存證信函之內容，業經謝貞德、謝貞忠、謝貞彬
      等人同意，且其上謝貞德、謝貞忠、謝貞彬之印文均屬真
      正，並已合法通知被告。３、按借用人違反約定或依物之
      性質而定之方法使用借用物，或未經貸與人同意允許第三
      人使用者，貸與人得終止契約，民法第四百七十二條第二
      款定有明文。查被告向原告及訴外人借用之系爭土地，原
      係供其建屋居住，其竟將系爭土地搭棚出租予他人擺攤收
      租，已如前述，則其顯然違反借用之目的，原告依前開法
      條規定自得終止借貸契約，則原告請求被告將系爭借用如
      附圖編號編號Ｅ面積十九平方公尺、Ｆ面積四十平方公尺
      、Ｇ面積七十九平方公尺、Ｈ面積七平方公尺之土地返還
      自屬有據。
（五）被告抗辯本件應有臺灣高等法院臺中分院九十五年度上易
      字第二八九號判決之適用，應認原告及其共有人默許被告
      繼續使用系爭土地等語。惟按前揭臺灣高等法院臺中分院
      九十五年度上易字第二八九號判決之事實，係系爭房屋在
      系爭土地重建時，原經原地主同意，嗣該土地之應有部分
      因移轉、繼承關係，而各異其主，而得類推適用民法第四
      百二十五條之一規定，成立租賃契約，與本件之事實已不
      相符。且本件係因被告違反借貸契約，而經原告等人終止
      契約，亦無類推適用民法第四百二十五條之一規定之餘地
      ，被告為前揭抗辯，顯有誤解法律及上開判決之情形，併
      予敘明。
七、從而，原告分別依民法第七百六十七條、第四百七十二條第
    二款、第八百二十一條之法律關係，請求被告應將坐落彰化
    縣北斗鎮○○段七四九地號土地上如附圖所示，編號Ｃ部分
　　面積五十八平方公尺、編號Ｄ部分面積十二平方公尺、編號
  　Ｅ部分面積十九平方公尺、編號Ｆ部分面積四十平方公尺，
    編號Ｇ部分面積七十九平方公尺之地上物拆除，並將該部分
    土地及如附圖編號Ｈ部分面積七平方公尺之土地返還原告及
    其他共有人全體，自屬有據，應予准許。
八、兩造分別陳明願供擔保，分別請求宣告假執行或免為假執行
    ，經核並無不合，爰各酌定相當之擔保金額，併准許之。
九、本件事實已臻明確，兩造其餘攻擊防禦方法，均與本件判
      決結果不生影響，無一一審究必要，並此敘明。
十、據上論結，原告之訴為有理由，依民事訴訟法第七十八條、
    第三百九十條第二項、第三百九十二條第二項，判決如主文
    。
中　　華　　民　　國　　96　　年　　 5　　月　　10　　日
                  民事第二庭    法　官　陳秋錦
以上正本係照原本作成。
如對判決上訴，應於判決送達後20日內向本院提出上訴狀。
中　　華　　民　　國　　96　　年　　5 　　月　　10　　日
                      　　　    書記官　蘇美苓
